臺灣臺南地方法院民事裁定
110年度消債職聲免字第55號
聲  請  人
即 債 務人  劉蒼蓉即鄭劉蒼蓉即劉雪霞


債  權  人  台新國際商業銀行股份有限公司

法定代理人  尚瑞強  


債  權  人  中國信託商業銀行股份有限公司


法定代理人  利明献  
代  理  人  王三仁  


債  權  人  台北富邦商業銀行股份有限公司

法定代理人  程耀輝  


債  權  人  萬榮行銷股份有限公司

法定代理人  許勝發  


債  權  人  臺灣中小企業銀行股份有限公司

法定代理人  林謙浩  
代  理  人  盧姿伶  
債  權  人  花旗(台灣)商業銀行股份有限公司


法定代理人  莫兆鴻  
代  理  人  陳正欽  


債  權  人  良京實業股份有限公司

法定代理人  平川秀一郎



債  權  人  臺灣土地銀行股份有限公司

法定代理人  何英明  
代  理  人  郭西良  
債  權  人  新加坡商艾星國際有限公司台灣分公司

法定代理人  曾慧雯  


債  權  人  滙豐(台灣)商業銀行股份有限公司

法定代理人  麥康裕  


債  權  人  第一金融資產管理股份有限公司

法定代理人  周朝崇  
代  理  人  楊絮如  
債  權  人  國泰世華商業銀行股份有限公司

法定代理人  郭明鑑  
代  理  人  黃怡玲  
債  權  人  合作金庫商業銀行股份有限公司

法定代理人  雷仲達  
代  理  人  張鈞翔  
債  權  人  元大國際資產管理股份有限公司

法定代理人  宋耀明  


上列聲請人聲請消費者債務清理事件，經本院裁定清算程序終結
後移送裁定免責，本院裁定如下：
    主  文
聲請人劉蒼蓉即鄭劉蒼蓉即劉雪霞應予免責。
    理  由
一、按法院為終止或終結清算程序之裁定確定後，除別有規定外
    ，應以裁定免除債務人之債務，消費者債務清理條例（下稱
    消債條例）第132條定有明文，所謂「別有規定」即同法第1
    33條、第134條所規定不予免責之情形。亦即在消債條例第1
    條所定之立法目的下，消費者如依清算程序清理債務，於程
    序終止或終結後，為使其在經濟上得以復甦，以保障其生存
    權，除另有上述消債條例第133條、第134條所規定不予免責
    之情形外，就債務人未清償之債務採免責主義。
二、查聲請人前於民國109年10月22日向本院具狀聲請清算，主
    張其做清潔工、資源回收，平均每月收入約新臺幣（下同）
    13,000元，109年7月向勞動部勞工保險局(下稱勞保局)申請
    勞工保險老年年金給付後，即未繼續工作，每月領取老年給
    付14,149元，扣除每月生活必要費用13,042元後，餘額僅1,
    107元，不足清償最大債權金融機構台新國際商業銀行股份
    有限公司（下稱台新銀行）提供分180期、週年利率0%、每
    期（月）償還70,472元之還款方案，認聲請人客觀上處於因
    欠缺清償能力而不足以清償債務之經濟狀態，經本院以109
    年度消債清字第89號裁定自110年1月11日下午5時起開始清
    算程序，嗣經本院司法事務官以110年度司執消債清字第4號
    進行清算程序，將清算財團之總財產即聲請人保單解約金99
    8,220元，以裁定代債權人會議決議財產處分方式，並製作
    分配表，將上開款項分配予各債權人後，於110年7月30日裁
    定終結清算程序並確定在案等情，業經本院依職權調取上開
    債務清理事件相關卷宗核閱屬實，則依消債條例第132條規
    定，本院即應進行聲請人應否免責之審理。
三、本院依消債條例第136條規定，通知債權人及聲請人具狀並
    於110年10月21日下午4時30分到場陳述意見，經聲請人及債
    權人中國信託商業銀行股份有限公司(下稱中信銀行)到場，
    各債權人並具狀表示意見如下：
  ㈠聲請人陳述意見略以：聲請人目前沒有工作，勞保退休的收
    入14,149元差不多足以支付每月開銷，聲請人並無消債條例
    第133條、第134條所規定不予免責之情形，請准裁定免責。
  ㈡債權人台新銀行陳述意見略以：不同意聲請人免責，請查詢
    聲請人出入境資料，詳察聲請人是否有消債條例第133條、
    第134條各款所定不予免責事由等語。
  ㈢債權人國泰世華商業銀行股份有限公司陳述意見略以：不同
    意聲請人免責，請查調聲請人金流狀況，查明債務人是否有
    消債條例第133條、第134條各款之不予免責事由等語。
　㈢債權人元大國際資產管理股份有限公司陳述意見略以：聲請
    人經常處於低收入狀態，然核其債務明細，多為信用卡、信
    用貸款等消費性借貸，顯見聲請人在明知其償債能力有限之
    情況下，仍為浪費行為，倘裁定免責，有損債權人受償之法
    定權益，請依職權調查有無消債條例第133條、第134條規定
    不免責事由等語。
　㈣債權人新加坡商艾星國際有限公司臺灣分公司陳述意見略以
    ：依消債條例施行細則第21條第4項規定，請調查聲請人有
    無向政府申請補助金、其家人有無定期補助生活費用，並將
    上開金額列入收入，審酌有無消債條例第133條、第134條規
    定不免責事由。若予以免責，對債權人及努力工作按時還款
    之一般債務人，甚或按期還款之更生債務人更顯不公，亦不
    符合消債條例濟弱扶傾精神等語。
　㈤債權人滙豐(台灣)商業銀行股份有限公司陳述意見略以：聲
    請人積欠多家銀行信用卡、信用貸款與現金卡，顯示聲請人
    未衡量自身之收入情況，即負擔過重之債務，顯有消債條例
    第134條第4款所示不應免責之事由。另請查調聲請人聲請清
    算前2年實際收入、支出，及有無出國、投資投機性商品及
    股票交易明細，釐清有無消債條例第133條、第134條規定之
    不免責情事。　
　㈥債權人台北富邦商業銀行股份有限公司陳述意見略以：依聲
    請人之信用卡消費明細，可知聲請人曾密集預借現金及消費
    ，倘是為因應日常生活開銷，卻累積如此債務，令人難以置
    信，足見有浪費、奢侈之情事。且倘聲請人明知有不能清償
    之虞，仍申辦貸款，係濫為信用擴張。又債權人無法藉稅務
    電子閘門財產所得調件明細表獲悉聲請人近年來所得及財產
    之變化，進而掌握聲請人是否惡意操弄，聲請人在尚有固定
    所得之前提下，卻不積極與各債權人勉力達成債務協商，請
    依消債條例第133條前段及第134條第8款規定為不予免責之
    裁定等語。
　㈦債權人臺灣中小企業銀行股份有限公司陳述意見略以：對本
    院依職權為裁定免責程序，無意見等語。
　㈧債權人臺灣土地銀行股份有限公司陳述意見略以：聲請人積
    欠清算債務高達18,098,326元，今欲透過清償程序免除債務
    ，實有違消債條例第1條規定保障債權人公平受償之立法意
    旨等語。
　㈨債權人中國信託商業銀行股份有限公司、花旗(台灣)商業銀
    行股份有限公司陳述意見略以：請查察聲請人是否有消債條
    例第133條、第134條各款所定不予免責事由等語。
　㈩債權人良京實業股份有限公司陳述意見略以：前曾請求向中
    華民國人壽保險商業同業公會函查聲請人有無以自己為要保
    人或嗣後變更要保人（含聲請清算前2年內所發生者）或質
    借未償還之商業保險保單？如有，則與保單有關之一切金額
    ，均應全數加入清算財團供分配，如有，則聲請人隱匿財產
    之行為，即屬消債條例第134條第2款、第8款不免責事由，
    應予不免責。
四、經查：
  ㈠聲請人無消債條例第133條所定應不予免責之事由：
  1.關於法院裁定開始清算程序後，債務人之薪資所得及其他固
    定收入，扣除自己及依法應受其扶養者所必要生活費用之數
    額後，有無餘額部分：
　　聲請人主張從事清潔工、資源回收，平均每月收入約13,000
    元，109年7月向勞保局申請勞工保險老年年金給付後，即未
    繼續工作，每月領取老年給付14,149元等情，有聲請人提出
    之107、108年度綜合所得稅各類所得資料清單、存摺為證（
    調字卷第20-21頁，消債清字卷第30-31頁），並有本院依職
    權查調之勞保局109年11月11日保國三字第10913096650號函
    存卷可佐（消債清字卷第18頁）。是以，聲請人自本件裁定
    開始清算程序即110年1月11日後迄今，每月係以老年給付14
    ,149元以支應生活。又聲請人目前每月之必要支出13,042元
    ，而依消債條例第64條之2規定，以最近1年衛生福利部所公
    告之臺南市110年度每人每月最低生活費13,304元之1.2倍即
    15,965元（元以下四捨五入）認定每人每月最低生活費，則
    聲請人上揭必要支出費用13,042元，顯低於上開規定，故聲
    請人主張每月必要支出為13,042元，應堪採認。則聲請人以
    前開固定收入，扣除每月必要生活費用之數額後尚有餘額1,
    107元【計算式：14,149－13,042＝1,107‬】，應堪認定。
　2.關於普通債權人之分配總額，是否低於聲請人聲請清算前
    2年間，可處分所得扣除自己及依法應受其扶養者所必要生
    活費用之數額部分：
　⑴聲請人係於109年9月8日聲請清算，而其清算前2年之所得共
    計314,298元【計算式：13,000×22＋14,149×2＝314,298】。
　⑵聲請人主張每月之必要支出13,042元，低於消債條例第64條
    之2規定，以最近1年衛生福利部所公告之臺南市107、108、
    109年度每人每月最低生活費12,388元之1.2倍即14,866元（
    元以下四捨五入），自為可採。是聲請人清算前2年之必要
    生活費用共計313,008‬元【計算式：13,042×24＝313,008‬】
    。
　⑶綜上，聲請人於上開期間可處分所得314,298元，扣除必要生
    活費用313,008‬元後，餘額為1,290‬元。而本件清算事件係
    以998,220元為清算財團之總財產分配予各債權人，已如前
    述，是本件普通債權人之分配總額為998,220元，顯高於債
    務人於聲請清算前2年間之可處分所得扣除必要支出之數額
    ，核與消債條例第133條規定應為不免責裁定之要件不合，
    自不得依該規定為不免責之裁定。　
  ㈡聲請人無消債條例第134條所定應不予免責之事由：
　　消債條例關於清算程序係以免責主義為原則，不免責為例外
    ，倘債權人主張聲請人有消債條例第134條各款所定不免責
    之情事，自應由債權人就聲請人有合於上開各款要件之事實
    ，舉證以實其說。然本件債權人均未具體說明或提出相當事
    證加以證明，自難認聲請人有消債條例第134條各款所定不
    免責事由之情事存在，故聲請人並無消債條例第134條所定
    不免責事由之存在，堪可認定。
五、綜上所述，本件聲請人既經法院為終結清算程序之裁定確定
    ，復查無消債條例第133條、第134條所定之不應免責情形存
    在，揆諸首揭說明，應以裁定免除聲請人之債務，爰裁定如
    主文所示。
中    華    民    國   110    年    10    月    28    日
                  消債法庭  法  官   施介元
以上正本證明與原本無異。
如不服本裁定，應於裁定送達後10日內，以書狀向本院提出抗告
，並繳納抗告費新臺幣1,000元。
中    華    民    國   110    年     10   月    28    日
                             書記官  曾怡嘉